臺灣高等法院民事判決　　　　　　　　100年度上易字第192號
上　訴　人　金瑢原名金洪瑰.
訴訟代理人　陳培豪律師
被上 訴 人　蘋果圓有限公司
特別代理人　劉崇聖
上列當事人間確認股東權利不存在事件，上訴人對於民國99年12
月31日臺灣臺北地方法院第一審判決（99年度訴字第5089號）提
起上訴，本院於100年5月24日言詞辯論終結，判決如下：
    主  文
原判決廢棄。
確認上訴人在被上訴人之出資額新臺幣壹佰萬元、股東即清算人
權利均不存在。
被上訴人應辦理被上訴人股東即清算人變更登記，將上訴人自被
上訴人清算人名單中塗銷。
第一、二審訴訟費用由被上訴人負擔。
    事實及理由
壹、程序方面
一、按對於無訴訟能力人為訴訟行為，因其無法定代理人或其法
    定代理人不能行代理權，恐致久延而受損害者，得聲請受訴
    法院之審判長，選任特別代理人。民事訴訟法第51條第1項
    定有明文。所謂無訴訟能力人，非僅指無訴訟能力之自然人
    ，即法人無法定代理人或其法定代理人不能行代理權之情形
    ，亦屬之。又聲請選任特別代理人通常於訴訟繫屬前為之，
    如在訴訟繫屬中發生選任特別代理人之原因，亦得於訴訟繫
    屬中為此聲請，冀使訴訟程序得以開始或續行。
二、經查，上訴人於本件繫屬後，以被上訴人於伊提起上訴時，
    已無法定代理人，恐久延遲而損害伊權益，而聲請選任特別
    代理人等情（見本院卷第82頁），業經本院於民國100年4月
    28 日裁定選任劉崇聖為被上訴人之特別代理人，合先敘明
    。
三、復按，特別代理人於法定代理人或本人承當訴訟以前，代理
    當事人為一切訴訟行為。但不得為捨棄、認諾、撤回或和解
    。民事訴訟法第51條第4項規定甚明。因此，劉崇聖既為被
    上訴人之特別代理人，縱其為認諾之訴訟行為，亦不生效力
    ，併此說明。
貳、實體方面
一、上訴人起訴主張：伊任職於美國嬌生股份有限公司（下稱嬌
    生公司）視力保健事業部，與被上訴人實際負責人許永週為
    朋友，惟伊未對被上訴人出資新臺幣（下同）100萬元。詎
    許永週竟未經伊同意，將伊列為被上訴人名義上之股東。伊
    自92年1月16日起，即退出被上訴人名義上股東，但財政部
    臺北市國稅局（下稱國稅局）簽發之95年度營所稅未分配盈
    餘核定稅額繳款書，將伊列為清算人，伊始悉許永週未塗銷
    伊於被上訴人之股東登記，為此聲明：(一)確認伊在被上訴人
    之出資額100萬元、股東即清算人權利均不存在。(二)被上訴
    人應辦理被上訴人股東即清算人變更登記，將伊自被上訴人
    清算人名單中塗銷。
二、被上訴人則稱：上訴人確實不是伊之股東，也沒有參加過股
    東會議等語。
三、本件經原審判決上訴人於原審之訴駁回。上訴人不服原審判
    決，提起上訴，聲明為：(一)原判決廢棄。(二)確認上訴人在被
    上訴人之出資額100萬元及股東即清算人權利均不存在。(三)
    被上訴人應辦理被上訴人股東即清算人變更登記，將上訴人
    自被上訴人清算人名單中塗銷。被上訴人則聲明：上訴駁回
    。
四、兩造不爭執之事項（見本院卷第87頁，並依判決格式修正或
    刪減文句，或依爭點論述順序整理內容）
（一）上訴人任職於嬌生公司視力保健事業部。
（二）被上訴人之股東登記，列有上訴人之姓名。
（三）上揭事項，並有兩造不爭執其形式真正（見本院卷第87頁
      ）之臺北市政府93年5月25日府建商字第09311559900號函
      附被上訴人有限公司變更登記、勞工保險與被保險人投保
      資料表（均影本）附卷可稽（分別見原審卷第5頁至第8頁
      、第12頁至第13頁），自堪信為真實。
五、經本院於100年5月9日與兩造整理並協議簡化之爭點為（見
    本院卷第87頁，並依本院論述之先後與妥適，而調整其順序
    、內容）
（一）上訴人提起本件訴訟有無即受確認判決之法律上利益？
（二）上訴人主張其在被上訴人之出資額100萬元、股東即清算
      人權利均不存在，請求將其自被上訴人清算人名單塗銷，
      有無理由？
  １、上訴人是否為被上訴人之股東？
  ２、上訴人有無對被上訴人出資100萬元？
  ３、上訴人得否請求被上訴人為股東即清算人變更登記？得否
      請求自被上訴人清算人名單中塗銷？
六、茲就爭點分別論述如下
（一）上訴人提起本件訴訟有即受確認判決之法律上利益。
  １、按確認法律關係之訴，非原告有即受確認判決之法律上利
      益者，不得提起之；確認證書真偽或為法律關係基礎事實
      存否之訴，亦同。前項確認法律關係基礎事實存否之訴，
      以原告不能提起他訴訟者為限。民事訴訟法第247條第1項
      、第2項分別定有明文。所謂即受確認判決之法律上利益
      ，係指法律關係之存否不明確，原告主觀上認其在法律上
      之地位有不安之狀態存在，且此種不安之狀態，能以確認
      判決將之除去者而言。若縱經法院判決確認，亦不能除去
      其不安之狀態者，即難認有受確認判決之法律上利益（最
      高法院52年臺上字第1240號判例意旨參照）。
  ２、經查，上訴人主張被上訴人未經其同意，即將其列為出資
      100萬元之名義上股東，致伊被列為清算人，則上訴人是
      否為被上訴人股東之法律關係不明確，處於不確定之狀態
      。又被上訴人現已無法定代理人，特別代理人亦不得為認
      諾之訴訟行為，故被上訴人對於上開法律關係，亦不能發
      生未爭執之法律效力。因此，上訴人受是否為被上訴人股
      東之法律關係不明確之影響，能以法院確認判決將之除去
      ，確有權利保護必要。是故，揆諸上開規定及說明意旨，
      上訴人提起本件訴訟，即有確認判決之法律上利益，實堪
      認定。
（二）上訴人主張其在被上訴人之出資額100萬元、股東即清算
      人權利不存在，請求將其自被上訴人清算人名單塗銷，為
      有理由。
  １、上訴人非為被上訴人之股東。
    卷查，審諸劉崇聖證稱：伊原擔任被上訴人負責人，是許
      永週拜託伊的，許永週時任法警，說其為公務員，不能當
      公司負責人，所以拜託伊當人頭；伊從未見過上訴人，另
      一個股東李怡德伊也沒看過；伊沒有去被上訴人開過股東
      會，因為股東伊都沒有看過等語（見本院卷第69頁）以觀
      ，可知被上訴人之實際負責人應為許永週，劉崇聖與李怡
      德、上訴人等人相互間未曾謀面，堪以認定。
    次查，佐諸證人王秀華結稱：本院卷第7頁之同意書上之
      王秀華簽名，為伊親自所為，是許永週拿給伊簽的，當時
      許永週是伊的老闆，然伊簽名時，無他人在場；伊見過劉
      崇聖，但沒有交談；李怡德在被上訴人處上過班，時間很
      短就離職；上訴人有來過被上訴人處，許永週說上訴人是
      他的朋友；伊沒有擔任被上訴人之股東，因伊在該處上班
      ，許永週要伊把名字借給他，實際上伊沒有出資；被上訴
      人沒有召開過股東會議等詞（見本院卷第87頁背面至第88
      頁）以察，益徵許永週或要求公司員工、朋友出借名義，
      或未取得同意而擅自使用他人證件，以之分別擔任被上訴
      人股東，而成立被上訴人，然實際負責人、控制者均為許
      永週，至屬明灼。
    復查，參諸劉崇聖尚證稱：被上訴人公司登記案卷之公司
      章程蓋章、股東同意書蓋章等如何來的，伊都不知道，公
      司登記卷的資料，伊都沒有看過，印章不是伊給許永週的
      ，應是許永週自己刻的，公司章現在在哪裡，伊不知道
      ；本院卷第7頁同意書上之上訴人簽名，伊沒有親眼看是
      誰簽的，但筆跡很像許永週等語（見本院卷第69頁）；王
      秀華結稱：被上訴人公司案卷內伊之身分證影本，是伊進
      公司就交給許永週，當時許永週有說要幫伊辦股東，印章
      是許永週幫伊刻的；被上訴人之公司章程、股東同意書等
      ，伊都沒有看過；本院卷第7頁股東同意書上之上訴人簽
      名，有點像是許永週的筆跡等情（見本院卷第88頁背面）
      以考，可知上訴人所稱：本院卷第7頁同意書上之伊簽名
      ，非伊所為，伊未曾見過此份同意書等節（見本院卷第69
      頁背面），應屬可採。
    基此，被上訴人公司案卷內之資料，無論簽名、印文均非
      上訴人所為，被上訴人既未曾召開股東會，上訴人更未曾
      參與。再觀諸上訴人所陳：伊與許永週認識一段時間，伊
      之身分證曾經遺失過，許永週為何拿到伊之身分證，伊不
      知道；被上訴人公司登記卷內之伊身分證，乃伊遺失的身
      分證的影本，伊未將身分證交給許永週等情（見本院卷第
      70頁），則許永週擅取上訴人之國民身分證影本、復偽造
      上訴人之簽名、印文，而將上訴人列為被上訴人之股東，
      應屬明悉。是故，上訴人非為被上訴人之股東，洵堪認定
      。
  ２、上訴人未對被上訴人出資100萬元。
      承上１所述，上訴人既非被上訴人之股東，而100萬元非
      屬少額金錢，遍觀被上訴人之公司登記卷內，亦無上訴人
      交付100萬元予被上訴人之確切證明。從而，上訴人所稱
      ：伊未對被上訴人出資100萬元等節，應可採信。
  ３、上訴人得請求被上訴人為股東即清算人變更登記，且得請
      求塗銷為被上訴人清算人。
      承上１、２所載，上訴人既非被上訴人之股東，復未出資
      ，則其請求被上訴人為股東即清算人變更登記，且請求塗
      銷其為被上訴人清算人，即屬可取，要無疑問。
七、綜上所述，上訴人主張為可採。從而，上訴人請求確認其在
    被上訴人之出資額100萬元、股東即清算人權利均不存在，
    並請求被上訴人應辦理被上訴人股東即清算人變更登記，將
    上訴人自被上訴人清算人名單中塗銷，均為有理由，應予准
    許。原審為上訴人敗訴之判決，尚有未洽。上訴意旨指摘原
    判決不當，求予廢棄改判，為有理由。爰由本院予以廢棄改
    判如主文第2項、第3項所示。
八、本件事證已臻明確，至於未論述之爭點；兩造其餘之攻擊或
    防禦方法；未經援用之證據，經本院斟酌後，認為均不足以
    影響本判決之結果，自無一一詳予論駁之必要，併此敘明。
九、據上論結，本件上訴為有理由，依民事訴訟法第450條、第
    78條，判決如主文。
中    華    民    國   100    年    6     月    7     日
                  民事第五庭
                        審判長法  官  李錦美
                              法  官  黃雯惠
                              法  官  鍾任賜
正本係照原本作成。
不得上訴。
中    華    民    國    100   年    6     月     7    日

                              書記官  吳金來